【裁判字號】    97,訴,1360
【裁判日期】    971211
【裁判案由】    返還不當得利
【裁判全文】
臺灣臺南地方法院民事判決              97年度訴字第1360號
原      告  甲○○
訴訟代理人  黃正彥律師
            黃雅萍律師
被      告  臺灣土地銀行股份有限公司
法定代理人  丙○○
訴訟代理人  乙○○
            丁○○
上列當事人間請求返還不當得利事件，經本院於民國97年11月27
日言詞辯論終結，判決如下：
    主  文
原告之訴及假執行之聲請均駁回。
訴訟費用新台幣伍仟陸佰貳拾元，由原告負擔。
    事實及理由
一、原告起訴主張：
（一）原告於民國95年10月間經鈞院95年度執字第15422號強制
      執行事件之拍賣程序購買該事件債務人洪聰勳所有坐落台
      南市○○區○○段983-2地號、權利範圍182/100000土地
      ；及其上1484建號（門牌號碼台南市○○路○段400巷17
      號2樓）建物權利範圍全部及附號建物（建號1432、權利
      範圍：182/100000之共同使用部分；建號1433、權利範圍
      ：78/100000之共同使用部分；建號1434、權利範圍：170
      /100000之共同使用部分）。
（二）被告為上開95年度執字第15422號強制執行事件執行標的
      不動產（下稱系爭不動產）之抵押權人，被告對債務人洪
      聰勳所有坐落台南市○○路○段400巷17號2樓之建物，於
      設定第一順位抵押權時，已知債務人並無車位所有權，且
      依債務人洪聰勳之共同使用建號1432、1433、1434號等建
      號建物之應有部分比例，並無顯著的公設面積增加，亦足
      以判斷債務人洪聰勳無車位之所有權，況被告在美麗佳園
      之案場，有多筆建物設定抵押之房貸事件，就應有部分比
      例是否含停車位，知之甚詳，且為被告於鈞院另案97年度
      南簡字第837號亦自認在案。被告因債務人洪聰勳未繳納
      房屋貸款，對債務人洪聰勳聲請鈞院拍賣抵押物強制執行
      （案號：95年度執字第15422號），竟在鈞院民事執行處
      函請被告查明是否包括停車位時，未依被告專業及設定抵
      押契約書之記載，僅憑「大樓管理員之告知」之不確定訊
      息，向鈞院具狀陳報「有包括停車位」，並說明該車位之
      號碼為地下二樓第139號。
（三）鈞院就債務人洪聰勳之所有建物，送請黃聖吉建築師事務
      鑑價，依執行卷附不動產估價報告書記載：「土地價值
      620,000元，建物價值新台幣（下同）1,458,000元，合計
      2,078,000元。」。被告竟又具狀聲請將鑑價提高二成為
      第一拍之底價，理由載：「鑑定價格未能反應時價，請准
      提高鑑價二成為一拍底價。」云云，有被告之聲請狀可證
      。執行法院依被告之查報及聲請，於拍賣公告上註明拍賣
      抵押物有車位及拍賣底價為2,500,000元（提高了422,000
      元，即提高二成），致原告受此錯誤訊息，認拍賣之建物
      包括停車位，而為錯誤之意思表示，以2,588,800元買受
      ，較原鑑定價格高出510,800元。
（四）嗣執行法院於點交系爭不動產時發現並無停車位，原告認
      程序有瑕疵，經執行法院向原鑑定系爭土地建物價格之黃
      聖吉建築師事務所函詢，該建築師事務所於96年1月17日
      覆函稱：「(1)本所於95.6.7.下午派員會同民事執行處及
      債權人等強制執行會勘。並就管理員所稱之地下二層編號
      139號停車位逐一拍照紀錄。(2)經查土地及建物登記謄本
      並無明確記載有編號139號停車位且就其共同使用部份三
      筆建號應有部份之面積持分，並無顯著的公設面積增加，
      故在鑑價時以謄本面積為準，並未將此車位價額估算在內
      ，本所之鑑估金額僅為之2,078,000元，至於拍定底價係
      債權人自行調高」。依上證據所示，被告拍賣之標的物之
      鑑估價額，僅為2,078,000元，卻以該建物有車位並要求
      調高拍賣底價，致被告投標時以2,588,800元拍定，比原
      鑑價底價高了510,800元，此為原告多受償之金額。
（五）執行法院因被告提供錯誤之資料，於拍賣公告上註記有停
      車位使原告受錯誤訊息之影響而應買，被告依拍定價格取
      得7受償，惟超過原鑑定價格部分510,800元，應屬無法律
      上之原因受有利益（原鑑價時係無車位，拍賣公告稱含有
      車位之價格），被告實受有不當得利，自應依民法第179
      條之規定，負返還之責。
（六）兩造曾因侵權行為損害賠償訴訟，於台灣高等法院台南分
      院96年度上易字第4號審理時，請求法院調取同為被告辦
      理「美麗佳園」住戶抵押權設定之契約書，其中有車位者
      ，會在抵押權設定之契約書上蓋章註明：「含車位編號地
      下四層120號持分168/100000」、「含車位編號地下四層
      23 號持分168/100000」，若無車位者，即無此項記載，
      此有上開卷第114頁、119頁之抵押權設定之契約書可證。
      又被告在該案審理時，提出被告辦理「美麗佳園」住戶抵
      押權設定後，有車位者及無車位者，對被告已為清償之資
      料表，其中不含停車位之抵押債務人，除原告買受洪聰勳
      之所有物外，均未獲清償，而有車位者，十位住戶已七戶
      清償完畢（請見上開卷第171頁）。被告在辦理「美麗佳
      園」住戶抵押權設定之時，既已在抵押權設定契約書上記
      載該住戶之建物是否含有車位及車位編號、應有部分，被
      告就此已知之事實，故意隱瞞不告知拍賣抵押物之執行法
      院，反以管理員之陳述，陳報執行法院系爭建物有停車位
      ，使執行法院陷於錯誤，於拍賣公告上標註，並使拍定人
      誤信而標買，讓被告受有拍賣價金之利益。又依上所述，
      無停車位者之抵押物，無法順利拍定，則被告以隱瞞事實
      之方式，使未含停車位之建物偽為有停車位之建物拍出，
      受有價金獲償之利益。
（七）至於原告與債務人洪聰勳於鈞院96年度訴字第387號民事
      事件成立和解，係基於債務人洪聰勳知悉無停車位之建物
      ，難以賣出，本件拍賣使其減少對被告土地銀行之債務，
      獲有利益，願就此部份償還原告。被告主張原告與洪聰勳
      已成立和解，不得再對其請求，實有誤會。
（八）並聲明：(1)被告應給付原告510,800元及自起訴狀繕本送
      達翌日起至清償日止按週年利率百分之5計算之利息。(2)
      願供擔保請准宣告假執行。
二、被告則以：
（一）訴外人即債務人洪聰勳以其所有台南市○○區○○段983-
      2地號土地及其建物建號1484，門牌台南市○○區○○路
      三段400巷17號2樓（含共同使用部分第1432、1433、1434
       建號應有部分100000分之182、100000分之78、100000分
       之170）（即系爭不動產）為擔保，向被告申請房屋擔保
       貸款，並設定第一順位抵押權3,000,000元予被告，有土
       地及建物謄本、抵押權設定契約書及他項權利證明書可
       證。嗣訴外人洪聰勳逾期未繳本息，被告聲請強制執行
       訴外人洪聰勳之前開擔保品，鈞院95年度執字第15422號
       強制執行事件之拍賣附表雖於備註欄載有停車位，然該
       執行事件僅查封訴外人洪聰勳所有之系爭不動產，查封
       面積範圍未逾越上開訴外人洪聰勳所有部分，則該執行
       事件拍賣之不動產自不包含系爭停車位所對應之共同使
       用部分之應有部分所有權在內。從而，本件之系爭車位
       既未經被告一併指封，拍賣公告亦載明拍定後，按債務
       人占有現況點交，故原告所指「將該停車位一併估算而
       出價拍定」乙節，純屬原告未自行查證，按民法第373條
       前段規定，應自行負擔投標拍賣之風險。
（二）被告依法聲請拍賣，案經鈞院執行處強制執行拍賣訴外人
      洪聰勳設定抵押權於被告之不動產分配受償2,558,855元
      ，尚不足139,625元，並非無法律上之原因而受利益。又
      退一步言，原告縱使受以損害，因拍定價多清償被告債務
      ，受有利益之一方應為洪聰勳，並非被告。再退萬步言，
      不當得利其得請求之範圍，應以對方所受之利益為度，非
      以請求人所受損害若干為準。查原告曾就本案系爭建物未
      附停車位，訴請訴外人洪聰勳返還不當得利1, 000,000元
      ，案經鈞院96年度訴字第387號受理，原告與訴外人洪聰
      勳成立訴訟上和解內容為：「洪聰勳院給付原告758,800
      元，及自96年4月21日起至清償日止，按年息百分之五計
      算之利息」，原告所受損害實已受填補。綜上所述，被告
      行使抵押物強制執行拍賣受償，並無不當得利之問題。
（三）並聲明：原告之訴駁回。
三、本院依民事訴訟法第271條之1規定準用第270條之1規定，整
    理並協議兩造簡化爭點結果，兩造不爭執事項及爭執要點為
    ：
（一）兩造不爭執事項：
      (1)訴外人洪聰勳於84年11月14日以其所有坐落台南市○○
        路○段400巷17號2樓之建物設定最高限額抵押權300 萬
        元予被告臺灣土地銀行股份有限公司（下稱土地銀行）
        。
      (2)被告土地銀行於95年4月14日以本院94年度促字第1603
        號及94年度促字第15122號支付命令為執行名義，聲請
        強制執行債務人洪聰勳所有之系爭不動產，由本院95年
        度執字第15422號強制執行事件受理在案。
      (3)本院95年度執字第15422 號強制執行事件，將系爭不動
        產送請黃聖吉建築師事務所進行鑑定，依黃聖吉建築師
        事務所95年6 月20日吉估字第950601號函，其鑑價範圍
        為坐落台南市○○區○○段983-2 地號、地目：建、面
        積：10986 平方公尺、權利範圍：182/100000之土地；
        坐落門牌號碼台南市○○路○段400巷17號2樓之建號14
        84號、權利範圍：全部之主建物和附建物；建號1432、
        權利範圍：182/100000之共同使用部分；建號1433、權
        利範圍：78/100000之共同使用部分；建號1434、權利
        範圍：170/100000之共同使用部分。土地價值620,000
        元，建物價值1,458,000元，合計2,078,000元。
      (4)經鑑價後，由於被告臺灣土地銀行於95年6月29日請求
        就鑑價價格提高二成為拍賣底價，本院於95年7月24日
        函請被告查報系爭建物是否含有停車位，經被告於95年
        7月31日具狀陳報據大樓管理員指稱本執行建物含有停
        車位等語，經法官核定系爭不動產之土地價格為750,00
        0元，建物拍賣底價為1,750,000元，合計2,500,000元
        。拍賣範圍為坐落台南市○○區○○段983-2號、地目
        ：建、權利範圍：182/100000之土地；建號1484、權利
        範圍全部之主建物及附屬建物；包括共同使用部分1432
        、1433、1434建號之應有部分。本院95年度執字第1542
        2號95年10月4日拍賣系爭不動產之拍賣公告附表備註：
        「…鑑價報告顯示：系爭建物有一地下室停車位（編號
        B2-139），債權人代理人復具狀陳報：據大樓管理員稱
        系爭建物含停車位，應買人請自行查證，拍定後按現況
        點交…」等語。
      (5)系爭不動產於95年10月4日由原告甲○○以2,588,800元
        拍定，原告並已於95年10月12日繳清尾款。嗣後原告查
        明系爭不動產實際上並沒有停車位。
      (6)本院95年度執字第15422號拍賣所得金額分配如下：
        被告土地銀行執行費28,203元。
        訴外人美麗佳園管理委員會併案執行費356元。
        訴外人遠東國際商業銀行股份有限公司併案執行費
          1,386元。
        被告土地銀行第一順位抵押權2,558,855元，被告土
          地銀行債權不足額尚餘137,625元。
      (7)原告曾於96年3月22日以上開強制執行事件之拍賣標的
        實際上未包括停車位為由，對訴外人洪聰勳起訴請求返
        還不當得利100萬元，並由本院96年度訴字第387號民事
        事件審理，嗣原告與訴外人洪聰勳達成訴訟上和解，訴
        外人洪聰勳同意給付本件原告758,800元及自96年4月21
        日起至清償日止，按年息百分之5計算之利息。
（二）兩造爭執要點：
      原告請求被告返還不當得利510,800元，是否有理由？
四、上開兩造不爭執事項，並有土地及建物登記謄本、不動產估
    價報告書影本、被告95年6月29日陳報狀影本、抵押權設定
    契約書影本等件在卷可稽，並經本院依職權取調本院95年度
    執字第15422號強制執行事件卷宗、96年度訴字第1177號民
    事事件歷審卷宗及96年度訴字第387號民事事件卷宗核閱屬
    實，自堪信為真實。茲原告另主張，被告於系爭不動產抵押
    權設定時，即知系爭不動產若有停車位，於所有權狀必有停
    車位編號之註記，系爭不動產並無停車位之註記，應無包含
    停車位，為提高拍賣價格，竟向執行法院陳報，系爭不動產
    含有編號B2 -139號停車位，致原告誤信而以2,588,800元買
    受，受有510,800元之損害，被告因此受有不當得利，應返
    還該不當得利一節，則為被告所否認，並以前揭情詞置辯，
    是本件應審究者為被告是否受有不當得利？原告請求被告返
    還不當得利510,800元，是否有理由？
五、經查：
（一）按無法律上之原因而受利益，致他人受損害者，應返還其
      利益。雖有法律上之原因，而其後已不存在者，亦同，民
      法第179條定有明文；又按不當得利須以無法律上之原因
      而受利益，致他人受損害為成立要件。而執行法院依法分
      配參與分配債權人之款項，受分配者即非無法律上之原因
      ，自不得謂係不當得利而請求返還，有最高法院81年度台
      上字第1075號判決意旨可資參照。再按強制執行之目的在
      實現債權人實體上權利之內容，債權人依強制執行而受清
      償，係以執行名義所載實體上權利為其法律上之原因，故
      其受分配者即非無法律上之原因。
（二）經查本件被告土地銀行於95年4月14日以本院94年度促字
      第160 3號、94年度促字第15122號支付命令及確定證明為
      執行名義，聲請強制執行訴外人洪聰勳所有之系爭不動產
      ，由本院95年度執字第15422號強制執行事件受理在案，
      於該強制執行事件中本院將系爭不動產送請黃聖吉建築師
      事務所進行鑑定，依黃聖吉建築師事務所95年6月20日吉
      估字第95060 1號函，其鑑價範圍為坐落台南市○○區○
      ○段983 -2地號、地目：建、面積：10986平方公尺、權
      利範圍：1 82/100 000之土地；坐落門牌號碼台南市○○
      路○段400巷17號2樓之建號14 84號、權利範圍：全部之
      主建物和附建物；建號1432、權利範圍：182/100000之共
      同使用部分；建號1433、權利範圍：78/100000之共同使
      用部分；建號1434、權利範圍170/100000之共同使用部分
      。土地價值620, 000元，建物價值1,458,000元，合計2,0
      78,000元。上開鑑價後，由於被告臺灣土地銀行於95年6
      月29日請求就鑑價價格提高二成為拍賣底價，本院於95
      年7月24日函請被告查報系爭建物是否含有停車位，經被
      告於95年7月31日具狀陳報據大樓管理員指稱本執行建物
      含有停車位等語，經法官核定系爭不動產之土地價格為75
      0,000元，建物拍賣底價為1,750,000元，合計2,500,000
      元。拍賣範圍為坐落台南市○○區○○段983-2號、地目
      ：建、權利範圍：182/1 00000之土地；建號1484、權利
      範圍全部之主建物及附屬建物；包括共同使用部分1432、
      1433、1434建號之應有部分，於95年10月4日拍賣系爭不
      動產之拍賣公告附表備註欄註明：「…鑑價報告顯示：系
      爭建物有一地下室停車位（編號B2-139），債權人代理人
      復具狀陳報：據大樓管理員稱系爭建物含停車位，應買人
      請自行查證，拍定後按現況點交…」等語，經原告於該日
      拍賣程序中以2,588,800元拍定，原告並已於95年10月12
      日繳清價款，嗣後原告查明系爭不動產實際上並未包括停
      車位，又系爭建物為「美麗佳園」大樓，被告辦理「美麗
      佳園」住戶抵押權設定之契約書，其中有車位者，在抵押
      權設定之契約書上有蓋章註明，如「含車位編號地下四層
      120號持分168/100000」、「含車位編號地下四層23號持
      分168/ 100000」等語，若無車位者，即無此項記載，本
      件系爭建物即無此項記載等情，固為兩造所不爭執。又本
      院95年度執字第15422號強制執行事件係以訴外人洪聰勳
      出售系爭建物及建物坐落之土地所得價金（即本件原告所
      支付買賣價金2,588,800元）進行分配，被告獲分配執行
      費28,203元、第一順位抵押權2,558,855元（債權不足額
      尚餘137,625元），有分配表及被告之領款收據附於上開
      執行事件卷宗可稽，惟被告獲此分配之結果，係本於其於
      該執行事件所執執行名義即本院94年度促字第1603號、94
      年度促字第15122號支付命令及確定證明所載之實體上權
      利為其法律上原因，受執行法院分配之結果，依上揭說明
      ，並非無法律之原因而受利益。該分配款項2,588,800元
      雖係由原告所支付之買賣價金而來，惟被告取得上開分配
      款係執行法院強制執行分配之結果，並非無法律上之原因
      ，則被告取得該分配款自無不當得利可言。
六、綜上所述，被告受領強制執行分配金額係其本於對訴外人洪
    聰勳執行名義所載實體上權利為其法律上之原因，而受執行
    法院執行分配之結果，故其受分配者即非無法律上之原因。
    從而，原告本於不當得利之法律關係，請求被告給付510,80
    0元，及自起訴狀繕本送達被告翌日起至清償日止，按年息
    百分之5計算之利息，為無理由，應予駁回。原告之訴既被
    駁回，其假執行之聲請，即失所附麗，應併予駁回。
七、本件為判決之基礎已臻明確，兩造其餘之陳述及所提其他證
    據，經本院斟酌後，認為均於判決之結果無影響，亦與本件
    之爭點無涉，自無庸逐一論述，併此敘明。
八、按法院為終局判決時，應依職權為訴訟費用之裁判，民事訴
    訟法第87條第1項定有明文。本件訴訟費即裁判費確定為5,6
    20元（即第一審裁判費），應由敗訴之原告負擔。
九、據上論結，本件原告之訴為無理由，依民事訴訟法第78條，
    第87條第1項判決如主文。
中    華    民    國    97    年    12    月    11    日
                  民事第二庭    法  官  翁金緞
以上正本證明與原本無異
如對本判決上訴，須於判決送達後20日內向本院提出上訴狀。
中    華    民    國    97    年    12    月    11    日
                                書記官  彭建山


司法院資訊處製作；財團法人民間司法改革基金會備份。
